臺灣高等法院民事判決
110年度簡字第11號
原      告  李志豪  

被      告  許智閔  
訴訟代理人  謝宇森  
上列當事人間因過失致死案件，原告提起刑事附帶民事訴訟，請
求損害賠償事件，經刑事庭移送前來（109年度重交附民字第6號
），本院於民國110年4月19日言詞辯論終結，判決如下︰
    主      文
原告之訴及假執行之聲請均駁回。
訴訟費用由原告負擔。
    事實及理由
壹、程序方面：
　　按本於道路交通事故有所請求而涉訟者，不問其標的金額或
    價額一律適用簡易程序，民事訴訟法第427條第2項第11款定
    有明文。本件原告係於第二審刑事訴訟程序始提起本件附帶
    民事訴訟，經本院刑事庭依刑事訴訟法第504條第1項前段之
    規定裁定移送民事庭，是本件應適用簡易程序之第二審程序
    為審判，先予敘明。
貳、實體方面：
一、原告主張：被告於民國107年11月4日凌晨5時13分許，駕駛
    車牌號碼000-0000號自用小客車（下稱系爭汽車）沿新北市
    三重區重新路五段（下僅稱路名）往重新橋方向行駛，於行
    經重新路五段與光復路二段交岔路口時（下稱系爭路口），
　　本應注意不得超速行駛，及注意車前狀況，並隨時採取必要
    的安全措施，且依當時客觀狀況無不能注意之情事，竟超速
    行駛，且未注意車前狀況，適訴外人即伊之父李壽山騎乘車
    牌號碼000-000號重型機車（下稱系爭機車）行駛於被告同
    向右前方，並於系爭路口欲左轉進入光復路二段時，遭被告
    駕駛系爭汽車撞擊，李壽山因而人車倒地，並受有頭部外傷
    、顱骨、頸椎骨折及顱內出血等傷害，經送醫急救後仍於同
    日凌晨5時43分許宣告死亡（下稱系爭事故）。而被告因上
    開過失致死行為，經臺灣新北地方法院（下稱新北地院）以
    108年度交易字第207號刑事判決認定犯過失致死罪，處有期
    徒刑4月，如易科罰金，以新臺幣（下同）1,000元折算1 日
    ，嗣被告不服提起上訴，經本院以109年度交上易字第203號
    判決駁回其上訴而告確定在案（下稱系爭刑事案件）。為此
    ，爰依侵權行為之法律關係，請求被告賠償伊喪葬費164萬5
    ,700元及精神慰撫金100萬元，及賠償伊之母李麗嫣扶養費
    損害483萬8,301元及精神慰撫金100萬元等語，並聲明：㈠被
    告應給付原告848萬4,001元，及自刑事附帶民事起訴狀繕本
    送達翌日起至清償日止，按週年利率5%計算之利息；㈡願供
    擔保，請准宣告假執行。
二、被告則以：系爭事故之發生係因李壽山無照駕駛，且未依規
    定兩段式左轉闖入伊直行之車道，伊並無過失；縱認伊有過
    失，然原告請求之喪葬費過高且多與民間習俗不符，並無必
    要，另請求之精神慰撫金亦屬過高，又原告請求李麗嫣損害
    部分，並非原告之權利，且具一身專屬性，不得讓與或繼承
    ，是原告此部分請求亦無理由等語，資為抗辯，並聲明：原
    告之訴駁回。
三、經查，被告於前揭時、地駕駛系爭汽車與原告之父李壽山騎
    乘之系爭機車發生碰撞，致李壽山人車倒地而肇生系爭事故
    ，嗣被告因上開行為經系爭刑事案件認定犯過失致死罪，處
    有期徒刑4月，如易科罰金，以1,000元折算1 日確定在案等
    情，業經本院依職權調取系爭刑事案件卷宗核閱屬實，且為
    被告所不爭執，自堪信為真實。
四、原告另主張被告因上開駕駛系爭汽車之過失行為而肇生系爭
    事故，致李壽山死亡，應負侵權行為損害賠償責任等情，則
    為被告所否認，並以前詞置辯，茲就兩造爭執及本院判斷論
    述如下：
  ㈠被告就系爭事故之發生是否有過失？被告應否負侵權行為損
    害賠償責任？
  ⒈按因故意或過失，不法侵害他人之權利者，負損害賠償責任
    ，民法第184條第1項前段定有明文。次按行車速度，依速限
    標誌或標線之規定；汽車行駛時，駕駛人應注意車前狀況，
    並隨時採取必要之安全措施，道路交通安全規則第93條第1
    項、第94條第3項分別定有明文，且均為駕駛人駕車上路不
    得諉為不知之注意義務。又系爭事故發生地點之重新路五段
    速限為每小時50公里，有道路交通事故現場圖及調查報告表
    ㈠在卷可參（見臺灣新北地方檢察署107年度相字第1435號卷
    〈下稱相字卷〉第25頁、第26頁），故被告在重新路五段駕駛
    系爭汽車，自應注意行車速度不得超過時速50公里，且應注
    意車前狀況，並隨時採取必要之安全措施。
　⒉復依新北地院刑事庭於系爭刑事案件第一審審理中勘驗被告
    系爭汽車之行車紀錄器畫面，結果略以：「①畫面時間05：1
    3：10，被告行駛在內側車道，路面上設有『慢』之警告標誌
    ，內車道即被告之右前方有一臺貨車在行駛，於畫面時間05
    ：13：13，被告超越該臺貨車。②畫面時間05：13：14，被
    害人之機車出現在被告之右前方（可見被害人駕駛車輛之車
    尾燈），被害人之機車行駛在外側車道，行車位置接近分隔
    內、外車道之車道線之位置，被告之時速為51公里。③畫面
    時間05：13：18，被害人之機車行駛至本案之交岔路口，並
    偏向外側車道之外側行駛，車頭左偏欲往光復路二段行駛，
    被告之時速為76公里並於車內唱歌。④畫面時間05：13：19
    ，被害人之車頭持續左偏欲往光復路二段行駛，被告之時速
    為83公里，被告仍於車內唱歌。⑤畫面時間05：13：20，被
    告停止歌聲並發出驚呼後與被害人之機車發生碰撞。」等情
    ，有勘驗筆錄及行車紀錄器翻拍畫面在卷可參（見新北地院
    108年度交易字第207號卷〈下稱刑事一審卷〉第51頁至第54頁
    、第61頁至第109頁），可見被告原係沿重新路五段往重新
    橋方向行駛，於超越右前方之貨車後，李壽山之系爭機車均
    行駛其右前方之重新路五段外側車道上，且當時僅有系爭機
    車在被告右前方，並無其他車輛或障礙物阻擋被告之視線，
    則被告於系爭事故發生前，應可見系爭機車行駛於其車輛右
    前方並閃爍左轉方向燈，其本可在發生碰撞前，鳴按喇叭示
    警或採取適當之煞停、閃避等措施，避免釀成事故，卻疏未
    注意，未依速限行駛，亦未能採取上開必要之安全措施，仍
    以時速83公里之高速直行，致系爭汽車右前車頭撞擊系爭機
    車，被告顯已違反上開道路交通安全規則之規範，而肇生系
    爭事故並致李壽山死亡，是被告對於系爭事故之發生顯有過
    失，至為灼然。而本件前經本院刑事庭送請財團法人成大研
    究發展基金會（下稱成大基金會）鑑定亦同此認定，有該基
    金會110年5月7日成大研基建字第1100000993號函檢送鑑定
    報告書可稽（見本院109年度交上易字第203號卷第125頁至
    第273頁），參諸被告被訴過失致死之刑事案件，歷經偵、
    審之結果亦認被告應負過失致死罪責而判處其罪刑確定在案
    ，已如前述，足見被告對系爭事故之發生確有過失，至李壽
    山於事發時有違規左轉之情事（詳如後述），僅涉其就損害
    之發生或擴大應否同負過失責任，被告侵權責任並不因此解
    免，是被告執此謂其無過失云云，並無可採。從而，原告主
    張被告應就其因系爭事故所受損害負侵權行為損害賠償責任
    ，核屬有據。
  ⒊又汽車駕駛人對於防止危險發生之相關交通法令之規定，業
    已遵守，並盡相當之注意義務，以防止危險發生，始可信賴
    他人亦能遵守交通規則並盡同等注意義務。若因此而發生交
    通事故，方得以「信賴原則」及「容許危險」之原則為由免
    除過失責任（最高法院98年度台上字第1587號判決意旨參照
    ），承如前述，被告駕駛系爭汽車行經系爭路口，疏未注意
    車前狀況，並隨時採取必要之安全措施，又以時速83公里超
    速行駛，縱李壽山就系爭事故之發生與有過失，然被告既亦
    未遵守交通法令之規定，自亦難以信賴原則主張可以免除其
    應負之過失責任，是被告此部分所辯，即無足採。
　⒋至系爭事故雖經系爭刑事案件先後送請新北市政府車輛行車
    事故鑑定會、新北市車輛行車事故鑑定覆議會鑑定、覆議結
    果，而認李壽山無照駕駛系爭機車，未依機慢車兩段式左轉
    標誌指示行駛，為肇事原因；被告駕駛系爭汽車，無肇事因
    素，惟被告超速行駛有違規定等語，有新北市政府交通事件
    裁決處108年12月17日新北裁鑑字第1084727559號函檢附新
    北市政府車輛行車事故鑑定會108年11月22日新北車鑑字第0
    000000號鑑定意見書及新北市政府交通局109年2月21日新北
    交安字第1090022327號函檢附之新北市車輛行車事故鑑定覆
    議會109年2月12日新北覆意0000000號鑑定覆議意見書在卷
    可參（見刑事一審卷第135頁至第138頁、第157頁至第160頁
    ），惟上開鑑定意見並未考量被告未注意車前狀況之情事，
    且被告既然超速，何以僅有違規定而無肇事因素亦未明確說
    明，是上開鑑定意見，除與成大基金會鑑定意見不符外，又
    未充分審酌全案跡證，其逕認系爭事故之肇事主因係李壽山
    無照駕駛及違規左轉云云，不僅與卷證有所出入，亦與本院
    前揭認定之事實不同，尚不足為被告主張之有利證明，不足
    採信。
  ㈡原告得請求被告賠償金額若干？
  ⒈按因故意或過失，不法侵害他人之權利者，負損害賠償責任
    ；不法侵害他人致死者，對於支出醫療及增加生活上需要之
    費用或殯葬費之人，亦應負損害賠償責任。被害人對於第三
    人負有法定扶養義務者，加害人對於該第三人亦應負損害賠
    償責任；不法侵害他人致死者，被害人之父、母、子、女及
    配偶，雖非財產上之損害，亦得請求賠償相當之金額。民法
    第184條第1項前段、第192條第1項、第2項、第194條分別定
    有明文。查被告駕駛系爭汽車因超速及疏未注意車前狀況之
    過失，不法侵害李壽山致死，已如前述，則原告依前開規定
    請求被告負損害賠償責任，於法自屬有據。茲就原告請求賠
    償之項目及金額有無理由，審究如下：
　⑴喪葬費部分：
　①按殯葬費為收殮及埋葬費用，其賠償範圍應以實際支出之費
    用為準，且應斟酌被害人當地之習俗、被害人之身分、地位
    及生前經濟狀況決定之（最高法院92年度台上字第1135號判
    決意旨參照）。
　②原告主張其因系爭事故支出李壽山之塔位費暨管理費34萬4,0
    00元及靈堂費11萬4,500元等情，業據其提出塔位商品買賣
    契約書、統一發票、繳款單、郵政跨行匯款申請書及費用明
    細為證（見附民卷第9頁至第23頁），復為被告所不爭執（
    見本院卷第148頁），且核屬必要之支出，是原告此部分請
    求，應予准許。又原告所請求其支出之拜飯費1萬8,000元部
    分（見附民卷第25頁），雖為被告所爭執，惟此尚屬依我國
    民間習俗及宗教信仰舉行喪葬儀式所必要，應予准許。
　③至原告請求之其餘殯葬費116萬9,200元部分，雖據其提出治
    葬禮儀規劃書等資料為證（見附民卷第27頁至37頁），然據
    本院檢附原告提出之前開資料函詢訴外人即承辦喪葬事務之
    錫安京典生命禮儀有限公司關於原告實際支出金額若干等情
    ，並據該公司函覆總費用為30萬7,720元等語（見本院卷第1
    39頁），復為被告所不爭執（見本院卷第148頁），則原告
    請求被告賠償此部分費用，應屬有據。至逾此部分之費用並
    未見原告舉證，則不應准許。
　⑵精神慰撫金部分：
　　按法院於酌定慰撫金數額時，應斟酌加害人與被害人雙方之
    身分、資力與加害程度，及其他各種情形核定之（最高法院
    51年台上字第223號判決先例意旨可資參照）。經查，被告
    因前揭過失行為，致李壽山死亡，業如前述，衡其情節確屬
    重大，並足致原告受有精神上之痛苦，是原告請求被告賠償
    其所受非財產上損害，於法自屬有據。本院審酌原告為高職
    畢業，名下數筆不動產，108年度所得約23萬元；被告為大
    學畢業，名下有1輛汽車，108年度所得約為49萬元等情，業
    據兩造陳明在卷（見本院卷第80頁、第114頁），並有電子
    閘門財產所得調件明細表在卷可憑（見外放個資卷），及李
    壽山死亡時年近60歲、死亡原因、經過情形，暨兩造身分、
    地位、經濟能力等一切情狀，認原告請求賠償100萬元之精
    神慰撫金，尚屬合理，應予准許。
　⑶至原告另請求被告給付李麗嫣之扶養費及精神慰撫金部分，
    然此部分核屬李麗嫣對被告之損害賠償債權，自應由李麗嫣
    起訴對被告為請求，原告並非該權利關係主體，尚不得逕以
    自己名義請求，而原告經本院曉諭後（見本院卷第112頁、
    第162頁）仍執此主張，於法自屬無據，不能准許。
  ⒉再按損害之發生或擴大，被害人與有過失者，法院得減輕賠
    償金額或免除之，民法第217條第1項定有明文。此項規定之
    目的在謀求加害人與被害人間之公平，倘受害人於事故之發
    生亦有過失時，由加害人負全部賠償責任，未免失諸過酷，
    是以賦與法院得減輕其賠償金額或免除之職權。本件被告就
    系爭事故之發生固有超速及未注意車前狀況之過失，惟原告
    亦不否認李壽山就系爭事故發生亦有未依規定兩段式左轉之
    過失等語（見本院卷第112頁），是本院綜合上情，並審酌
    系爭事故發生當時情況及被告就系爭事故發生之原因力之強
    弱與過失之輕重等一切情狀，認李壽山及被告同為肇事原因
    ，各應就系爭事故之發生負50%之過失責任，始為公允。而
    原告既為李壽山之繼承人，自亦應承受李壽山此部分之過失
    ，準此，原告所得請求被告賠償之金額應為89萬2,110元｛計
    算式：（塔位費暨管理費34萬4,000元＋靈堂費11萬4,500元＋
    拜飯費1萬8,000元＋殯葬費30萬7,720＋精神慰撫金100萬元＝1
    78萬4,220元）×50%＝89萬2,110元｝。至被告抗辯李壽山無照
    駕駛一節，固為原告所不爭執，然審諸駕駛執照之核發，屬
    公路監理機關之行政管理措施，與駕駛人有無過失或車禍是
    否發生，並無必然關聯性，被告既未證明李壽山未領有駕駛
    執照，亦為造成系爭事故之肇事原因，自不能認為李壽山無
    照駕駛與系爭事故有相當因果關係，亦無從認定屬李壽山之
    過失情節，併此敘明。
  ⒊末按保險人依本法規定所為之保險給付，視為被保險人損害
    賠償金額之一部分；被保險人受賠償請求時，得扣除之。強
    制汽車責任保險法第32條定有明文。準此，保險人所給付之
    保險金，可視為被保險人所負損害賠償金額之一部分，受害
    人倘已自保險金獲得滿足，自不得又對被保險人或加害人再
    為請求。經查，系爭事故發生後，原告已受領強制汽車責任
    險保險金100萬元，已為原告所是認（見本院卷第114頁），
    是此部分金額應自原告所得請求賠償之金額內扣除，經扣除
    後，原告已無餘額可得請求。
五、綜上所述，原告依侵權行為法律關係，請求被告給付848萬4
    ,001元，及自刑事附帶民事起訴狀繕本送達翌日起至清償日
    止，按週年利率5%計算之利息，為無理由，應予駁回。又原
    告之訴既經駁回，其假執行之聲請即失所依據，應併予駁回
    。
六、本件事證已臻明確，被告聲請送國立陽明交通大學車輛行車
    事故鑑定研究中心或私立逢甲大學行車事故鑑定中心鑑定，
    待證事項為系爭事故之肇事因素及被告有無足夠反應時間云
    云，然因本院已就系爭事故原因詳予判斷論述，上開聲請調
    查，自無必要；又兩造其餘之攻擊或防禦方法及所用之證據
    ，經本院斟酌後，認為均不足以影響本判決之結果，爰不逐
    一論列，附此敘明。
七、據上論結，本件原告之訴為無理由，依民事訴訟法第78條，
    判決如主文。
中　　華　　民　　國　　111 　年　　5 　　月　　10　　日
                  民事第二十庭  
　　　　　　　　　    審判長法　官  周祖民
　　　　　　　　　　　  　  法　官  鄭威莉
　　　　　　　　　　　  　  法　官  張永輝
正本係照原本作成。
如不服本判決，僅得以適用法規顯有錯誤為理由提起上訴，但須
經本院之許可。提起上訴應於收受送達後20日內向本院提出上訴
書狀同時表明上訴理由，判決宣示後送達前提起上訴者，應於判
決送達後10日內補提理由書狀（均須按他造當事人之人數附繕本
），並應提出委任律師或具有律師資格之人之委任狀；委任有律
師資格者，另應附具律師資格證書及釋明委任人與受任人有民事
訴訟法第466條之1第1項但書或第2項所定關係之釋明文書影本。
委任律師提起上訴時，應一併繳納上訴審裁判費。
中　　華　　民　　國　　111 　年　　5 　　月　　13　　日

                            書記官  鄭淑昀